【裁判字號】    88,易緝,215
【裁判日期】    890331
【裁判案由】    業務侵占
【裁判全文】
臺灣板橋地方法院刑事判決                        八十八年度易緝字第二一五號
    公  訴  人  臺灣板橋地方法院檢察署檢察官
    被      告  丁○○
右列被告因業務侵占案件，經檢察官提起公訴（八十六年度偵字第一六四０一號）及
函請併辦（台灣士林地方法院檢察署八十六年度偵字第一二０六三號、八十八年度偵
緝字第五二四號），本院判決如左：
    主  文
丁○○連續意圖為自己不法之所有，而侵占對於業務上所持有之物，處有期徒刑玖月
。又連續意圖為自己不法之所有，以詐術使人將本人之物交付，處有期徒刑參月。應
執行有期徒刑拾壹月。
    事  實
一、丁○○原係國泰人壽保險股份有限公司（下稱國泰保險公司）展業中和通訊處區
    主任，專司業務拓展、行政管理，並自行或監督收費展業員向客戶收取保險費、
    利息，受理客戶向國泰保險公司申請保險金、滿期金、年金等，為從事業務之人
    ，竟基於意圖為自己不法所有之概括犯意，自民國八十五年十月二十一日起至八
    十六年一月五日止，在台北縣中和市，多次將其基於業務上而持有客戶所交付之
    保險費、保單貸款利息、房貸利息及國泰保險公司所交付應給付予客戶之理賠金
    、滿期金、年金等款項，侵占入己（侵占之日期、金額詳如附表所示序號一至六
    、九至十八、二十至二十七、三十三至四十）。丁○○於八十六年一月八日因連
    續曠職達五日以上，而遭國泰保險公司免職，詎其竟另基於意圖為自己不法所有
    之概括犯意，在台北縣中和市，連續利用客戶劉逸典、藍賴秋霞、辜泰盛等不知
    其已遭公司免職，佯稱係國泰保險公司職員，而向客戶收取保費、房貸利息，致
    使客戶陷於錯誤而交付保費及房貸利息（詐欺之日期、金額詳如附表所示序號十
    九、二十八至三十二），丁○○侵占及詐欺之金額共計新台幣（下同）五十四萬
    五千八百八十三元。
二、案經國泰保險公司訴請台灣板橋地方法院檢察署檢察官偵查起訴。
    理  由
一、訊據被告丁○○雖坦承當時受僱於告訴人國泰保險公司，利用職務侵占保險費、
    年金、滿期金、賠償金、利息等，並於知道免職後仍向客戶收取保費、房貸利息
    ，金額共約三十八萬元等情，惟辯稱：侵占及詐欺之總額未高達五十七萬三千六
    百六十元等語。經查右揭事實，業據證人己○○、丙○○證述綦詳，並有客戶聲
    明書、續期保險費送金單、擔保放款利息及本金攤還通知單、人事動態資料登記
    卡一份、匯款件明細表一紙、保金給付受理明細表一紙、國泰新主人翁兒童保險
    要保書四張、甲○○之報告書一紙及徐德珠之聲明書一紙等附卷可稽。是被告侵
    占及詐欺之金額共達五十四萬五千八百八十三元，被告所辯共約三十八萬元，並
    不可採。又被告自陳其知道會被免職，告訴代理人戊○○亦陳稱：因被告連續曠
    職，國泰保險公司於八十六年一月八日將之免職，並有上開人市動態資料登記卡
    一份可參，是被告於免職後仍佯稱係國泰保險公司職員，向客戶收取保險費、房
    貸利息，其有詐欺之犯行，應堪認定。本件事證明確，被告犯行堪予認定。
二、核被告所為，係犯刑法第三百三十六條第二項業務侵占罪及刑法第三百三十九條
    第一項詐欺取財罪。公訴人雖就被告所犯詐欺取財犯行部分，認係犯業務侵占罪
    ，然被告於八十六年一月八日即遭免職處分，則其於免職後，仍佯稱係國泰保險
    公司員工向客戶收費，所為應係構成詐欺取財，非業務侵占，此部份起訴法條應
    予變更。又被告多次業務侵占及詐欺取財犯行，時間緊接、方法相同、均觸犯構
    成要件相同之罪，應係基於概括犯意為之，均依連續犯之規定，加重其刑。又其
    所犯上開二罪間，犯意各別，行為互殊，應予分論併罰。爰審酌被告犯罪之動機
    、手段、所侵占之金額，及犯罪坦承部分犯行、態度尚稱良好等一切情形，分別
    量處如主文所示之刑，並定其執行刑。
三、公訴意旨認被告於八十五年十二月二十五日，有侵占吳淑惠、乙○○所交付之保
    險費共二萬七千七百七十七元（如附表所示序號七、八部分），認此部份亦涉及
    業務侵占罪嫌云云。訊據被告堅持否認有此部份犯行，辯稱其未曾用客戶遭退票
    之支票向客戶換取現金等語。經查公訴人認被告涉有此部份犯行，無非以告訴人
    指訴，及卷附客戶吳淑惠、乙○○所出具之聲明書二紙為主要論據。經查吳淑惠
    、乙○○所出具之聲明書，雖記載其所繳納之保費共二萬七千七百七十七元係由
    丁○○拿支票換回現金，然證人乙○○證稱：當初係因其用來繳納保費之支票退
    票，故用現金換回支票，但不清楚是否係被告來收取保費，之所以在聲明書上記
    載被告姓名，係因保險公司說這區係被告負責，始如此記載。而告訴人具狀陳稱
    被告簽收退票之證據，因歷時已久，業已滅失，是並查無其他積極證據足證被告
    確有此部份犯行，惟因公訴人認此部份與前開有罪之業務侵占部分有連續犯之一
    罪關係，爰不另為無罪之諭知。
四、至台灣士林地方法院檢察署檢察官移送併辦之台灣士林地方法院檢察署八十六年
    度偵字第一二０六三號、八十八年度偵緝字第五二四號被告涉嫌詐欺犯行部分，
    告訴人富邦商業銀行股份有限公司係以被告申請信用卡刷卡消費，積欠十九萬八
    千元尚未繳納，認被告涉嫌詐欺而提出告訴。與本案被告利用其原先任職保險公
    司，後離職仍向客戶收取費用之犯行，其詐欺之方式大不相同，被告亦自陳其該
    部分犯行與本案無關，是移送併辦部分與本案並無連續犯之裁判上一罪關係，本
    院無從併予審究，應退回該地檢署由檢察官另行偵辦。
據上論斷，應依刑事訴訟法第二百九十九條第一項前段、第三百條，刑法第五十六條
、第三百三十六條第二項、第三百三十九條第一項、第五十一條第五款，罰金罰鍰提
高標準條例第一條前段，判決如主文。
本案經檢察官黃明絹到庭執行職務
中      華      民      國    八十九    年      三      月    三十一    日
                                      臺灣板橋地方法院刑事第五庭
                                          法  官  李世華
右正本證明與原本無異。
如不服本判決，應於判決送達後十日內，向本院提出上訴狀。
                                          書記官  卓聖智
中      華      民      國    八十九    年      四      月      一      日
附錄本案所犯法條全文
刑法第三百三十六條
  對於公務上或因公益所持有之物，犯前條第一項之罪者，處一年以上七年以下有期
  徒刑，得併科五千元以下罰金。
  對於業務上所持有之物，犯前條第一項之罪者，處六月以上五年以下有期徒刑，得
  併科三千元以下罰金。  前二項之未遂犯罰之。
刑法第三百三十九條
  意圖為自己或第三人不法之所有，以詐術使人將本人或第三人之物交付者，處五年
  以下有期徒刑、拘役或科或併科一千元以下罰金。
  以前項方法得財產上不法之利益或使第三人得之者亦同。
  前二項之未遂犯罰之。


司法院資訊處製作；財團法人民間司法改革基金會備份。
